【裁判字號】    89,上易,4362
【裁判日期】    900105
【裁判案由】    侵占
【裁判全文】
臺灣高等法院刑事判決                          八十九年度上易字第四三六二號
    上  訴  人
    即  被  告  甲○○
                乙○○
    共      同
    選任辯護人  林玟岑
                陳永星
右上訴人等因侵占案件，不服臺灣臺北地方法院八十八年度易字第三二九二號，中華
民國八十九年九月七日第一審判決（起訴案號：臺灣臺北地方法院檢察署八十八年度
偵字第九一二七號）提起上訴，本院判決如左：
    主  文
原判決撤銷。
甲○○、乙○○均無罪。
    理  由
一、公訴意旨略以：被告甲○○、乙○○於民國八十七年間，均受僱於設在臺北市○
    ○○路○段一八三號八樓之穎星國際有限公司（下稱穎星公司），擔任該公司之
    經紀人，負責公司模特兒之拍攝、接洽各媒體與廣告公司之演出、拍攝計畫、安
    排模特兒之演藝事業等工作。而關於經紀人所接洽之廣告公司應付與穎星公司報
    酬之價金，為求方便，多委由被告甲○○、乙○○前往收款，俟二人將所收款項
    交付穎星公司結算後，穎星公司再付與被告甲○○、乙○○佣金。起初被告甲○
    ○、乙○○二人均有按時將穎星公司之應收款項收回，並予以交還，惟嗣後其二
    人竟意圖為自己不法之所有並基於概括犯意，連續自八十七年四月間起，向穎星
    公司欺瞞已向廣告公司收取廣告費用之事實，謊稱廣告公司作業不及以致延誤給
    付，實則將多筆廣告費用應收帳款，趁業務上收取之便，易持有為所有，進而侵
    吞入己，被告乙○○約侵占新台幣（下同）二十萬元，被告甲○○約侵占四十萬
    元，足以生損害穎星公司之權益，因認被告甲○○、乙○○二人均涉有刑法第三
    百三十六條第二項之業務侵占罪嫌。
二、按犯罪事實應依證據認定之，無證據不得推定其犯罪事實；又不能證明被告犯罪
    者，應諭知無罪之判決，刑事訴訟法第一百五十四條、第三百零一條第一項定有
    明文。所謂認定犯罪事實之證據，係指足以認定被告確有犯罪行為之積極證據而
    言，該項證據自須適合於被告犯罪事實認定，始得採為斷罪資料。苟未能發現相
    當證據，或證據不足以證明，自不能以推測或擬制之方法，以為裁判基礎，亦有
    最高法院二十九年度上字第三一０五號、四十年度台上字第八六號判例意旨可資
    參照。又按告訴人之指訴係以使被告入罪為目的，必須調查其他證據證明告訴人
    之指訴與事實相符，始可採為證據，有最高法院六十九年度台上字第一五三一號
    判例可資參照。
三、訊據被告甲○○、乙○○均堅決否認有何公訴人所指訴之犯罪事實，被告甲○○
    辯稱：其在告訴人公司處擔任經紀人二年多，通常廣告公司之款項係由其收取，
    模特兒亦由其招攬，而廣告業務案源得分為公司交辦與自行開發兩種，倘為前者
    ，廣告收益歸屬告訴人公司，其僅抽成，倘為後者，則將扣除七成模特兒報酬後
    之盈餘三分之一歸與告訴人公司抽成及報稅，餘由其取得該廣告收益，又模特兒
    之報酬，亦得由其直接交付。由於其僅係靠行關係，對於自行開發的業務，將廣
    告公司交付之款項或支票兌領後，即付款與模特兒，剩餘部分其本均將告訴人公
    司應得部分交付，然因八十七年四月至九月，告訴人公司關於公司交辦或已由公
    司取得收益之案件，尚積欠其應付與款項，且在口頭上有言及日後給與每月二萬
    元之底薪，卻未給付，故嗣始未再分與告訴人公司盈餘，而自行扣留抵付。被告
    乙○○辯稱：其僅於八十七年間短暫期間，在告訴人公司任職，係兼差性質，除
    拿過一次經紀人佣金外，其餘告訴人公司一直拖欠。又其將向廣告公司所收款項
    ，均直接交付甲○○處理，關於甲○○如何處置其均未過問，亦不知情，並無任
    何侵占犯行等情。經查：
（一）被告二人有向廣告公司收取款項而未交付告訴人公司之事實，固據告訴人公司
      負責人王聯桂到庭指述甚詳，並有應收帳款明細表、應收帳款支票、統一發票
      等影本在卷足憑，並為被告二人所是認。惟被告二人是否犯有業務上侵占犯行
      ，仍應依實際情形以資審認是否具有不法所有之意圖為斷。
（二）被告甲○○、乙○○均辯稱並無不法所有之犯意，而關於被告甲○○所稱在告
      訴人公司接案分為公司交辦及自行開發二種，告訴人公司負責人王聯桂稱：此
      乃認定的問題，當初與被告對此方面講得不是很清楚，在公司的立場是認為凡
      與公司合作，公司有收益均算是公司的案件；至於模特兒則有由公司請的，有
      由經紀人自己找的，如是經紀人自己找的模特兒，如何給付報酬，告訴人公司
      並不清楚等語（見本院卷第二二、二三頁）。則雖在告訴人公司立場，認為並
      無所謂自行開發的案件，不過由其陳述可知，案件中如果有經紀人自己洽談的
      模特兒，該模特兒報酬如何給付，告訴人公司並不過問，而此給付與模特兒報
      酬之款項乃源於廣告公司給付之費用，因此被告甲○○所稱在其自行開發的案
      件，應付與模特兒之報酬由其自廣告公司收取之款項中給付一節，尚非無稽；
      況依王聯桂前開供述，在與被告等為洽談時，雙方講得不是很清楚，則彼此間
      因而產生認知上的歧異，致認關於自行開發案件，經紀人得先收取並兌領款項
      ，且自己處理模特兒的報酬，對於告訴人公司只是給付剩餘淨利供抽成及申報
      所得稅之用非無可能。
（三）又證人范雅琪證稱：其在八十七年農曆過年後，曾在告訴人公司擔任經紀人二
      個月，大部分案件是其自行開發的，如果廣告公司交付現金，其即直接拆帳，
      只將剩下的一成交給告訴人公司（見偵查卷第五三頁、第五五頁、第一四四頁
      反面）。證人黃穗慧證稱：其子黃承翊擔任模特兒之報酬是由被告甲○○支付
      ，證人吳姿蒨、張淑英及朱先志亦證稱：其等擔任模特兒的報酬係由甲○○給
      付等情（見偵查卷第五二頁正反面、第五三頁、第九十頁、原審卷第二九至三
      十頁），益見被告等所辯上情非屬無稽。又告訴人公司負責人王聯桂稱：如要
      逕行付款給模特兒，應先知會告訴人公司（見本院卷第二三頁），而被告等雖
      未事先知會告訴人公司即付款給模特兒，然縱未進行知會程序，亦無礙於已給
      付報酬與模特兒之事實，況被告等對於是否應先將收受款項交回告訴人公司之
      認知與告訴人公司有所差異，已如前述，尤難以未為知會以認有不法所有而侵
      吞入己之犯意。至證人蔡威佑雖於偵查中證稱：曾在告訴人公司處任經紀人一
      年多，無論從製作公司取得的是支票或現金，都交回告訴人公司，除非老闆不
      在，才由告訴人公司轉交經紀人發放，模特兒會知道製作公司實際發放的金額
      等語（見偵查卷第五六頁），乃各個經紀人不同的作法；證人林文義在偵查中
      證稱：據其所知廣告公司是直接與經紀公司接觸，經紀公司請模特兒來試鏡，
      始得編列帳目以報稅（見偵查卷第一四三頁反面），證人王巧琤於偵查中證稱
      ：其於八十七年間曾在告訴人公司處拍過三、四支廣告片，但不知經紀人是誰
      ，也未收到酬勞等語（見偵查卷第五七頁），係與告訴人公司逕行接洽的案件
      之情形，參以前揭告訴人公司負責人王聯桂供稱亦有由經紀人接洽而告訴人公
      司不過問報酬如何發放的模特兒，可知所證述者亦係其個別情形，自非得據為
      通盤情況之證明。
（四）再者，向廣告公司請款或收取現金或支票時，固須交付告訴人公司開立統一發
      票，此亦為被告等所是認。公訴人雖以既係告訴人公司而非被告二人出具統一
      發票交與廣告公司，以便嗣後廣告公司及告訴人公司辦理營業稅申報，則廣告
      公司之支付款項應屬告訴人公司所有云云。惟依前所述，按之拆帳結果，告訴
      人公司所取得者係扣除支付模特兒報酬後，再與經紀人分帳的部分，告訴人公
      司出具發票並不相當其實際應得款項，公訴人僅憑此推論尚有誤會。再被告甲
      ○○辯稱：曾與告訴人公司論及每月要給與二萬元之固定薪資，而告訴人公司
      卻始終未曾給付，雖告訴人公司負責人王聯桂稱該公司並未答應甲○○要付固
      定薪資，只是甲○○的片面看法（見本院卷第二六頁），然參證人范雅琪稱：
      因其係兼差性質，所以沒有底薪，如果是正式職員，每月都有底薪九千至二萬
      五千元等情（見偵查卷第一四四頁），可知被告甲○○雖係靠行關係，但工作
      已相當時間，在此情形下要求告訴人公司給付底薪亦屬合理。又被告等與告訴
      人公司間自八十七年二月間即有給付款項上爭執，被告甲○○認告訴人公司積
      欠其應得款項約一萬六千餘元，有結算表及現金支出傳票等影本在卷可憑，是
      於其主觀上認告訴人公司除固定薪資外，另又積欠其應得款項。則被告甲○○
      即或於告訴人公司未明確同意固定薪資之情況下，逕由廣告公司收取的費用中
      扣除主觀上認應得之款項，復未經確實核算數額，作法有所不當，但尚難逕認
      係出於不法所有之意圖；況以告訴人公司告訴之侵占數額，據以計算被告辯稱
      應交付給告訴人公司之成數，其間金額尚屬大致相當，並無明顯額外故予扣留
      不為交付之行為；且在被告觀念，既係交付告訴人公司抽成佣金及報稅款項，
      遲延未為交付亦非侵占款項。又被告甲○○及乙○○固有於八十七年四月至六
      月間，向告訴人公司借支之情形，有支出證明單影本在卷足參，經本院提示上
      開單據詢以告訴人公司負責人王聯桂稱：是被告先前繳回公司向廣告公司收取
      的支票，由於票期尚未屆至，還沒有兌領，被告是在他們應得的酬傭額度內先
  向告訴人公司預支等情（見本院卷第二四頁），則被告等預支應得佣金與以上
      所述於主觀上認應予扣抵之款項並無關係。公訴人認被告稱自八十七年四月起
      積欠薪資及佣金，而八十七年四月份之薪水應於次月始發放，然其等竟自八十
      七年三、四月間即未將自廣告公司收取款項交付公司，足認係侵占而非抵銷云
      云，亦有誤會；且依王聯桂稱告訴人公司的發票都是在請款之前就先開（見本
      院卷第二四頁），又證人范雅琪稱支票通常是三個月（見偵查卷第五四頁），
      公訴人所指被告等侵占開立三、四月份間發票與廣告公司之案件，其實際兌領
      取得款項之時間則已在數月之後，自非得以開立發票日期當然認係侵占日期至
      為顯然。另被告乙○○所收取款項，均交由被告甲○○處理，被告乙○○對於
      被告甲○○是否未交付公司款項並不清楚，此為被告二人供明，互核相符，尤
      難認被告乙○○有何侵占之犯意及行為。
四、綜上所述，本件不過係告訴人公司與被告等認知差距所導致給付上糾紛，被告等
    行為縱有不當，亦難遽認有何不法所有之意圖，自難認被告二人有何侵占犯行。
    此外復查無其他積極證據足資證明其等有何公訴人所指犯行，自屬不能證明其等
    犯罪。原審未綜合事證詳為探求，認被告二人罪證明確，予以論罪科刑，尚有未
    合，被告二人上訴，否認犯罪，為有理由，自應由本院予以撤銷改判，依法為無
    罪之諭知。
據上論斷，應依刑事訴訟法第三百六十九條第一項前段、第三百六十四條、第三百零
一條第一項，判決如主文。
本案經檢察官李進誠到庭執行職務。
中      華      民      國    九十      年      一      月      五      日
                              臺灣高等法院刑事第十一庭
                                  審判長法  官  楊  照  男
                                        法  官  楊  炳  禎
                                        法  官  王  詠  寰
右正本證明與原本無異。
不得上訴。
                                        書記官  吳  素  雲
中      華      民      國    九十      年      一      月      八      日


司法院資訊處製作；財團法人民間司法改革基金會備份。
